【裁判字號】    95,上更(一),27
【裁判日期】    951229
【裁判案由】    分配表異議之訴
【裁判全文】
臺灣高等法院高雄分院民事判決      95年度上更(一)字第27號
上  訴  人  龍星昇第一資產管理股份有限公司
法定代理人  乙○○
訴訟代理人  李玲玲律師
            何俊墩律師
            李美慧律師
被  上訴人  甲○○
訴訟代理人  黃偉欽律師
            李文禎律師
            黃如流律師
            黃小舫律師
上列當事人間分配表異議之訴事件，上訴人對於中華民國94年1
月18日臺灣高雄地方法院93年度訴字第1609號第一審判決提起上
訴，經最高法院第一次發回更審，本院於95年12月20日言詞辯論
終結，判決如下：
    主  文
原判決廢棄。
被上訴人在第一審之訴駁回。
第一、二審及發回前第三審訴訟費用，由被上訴人負擔。
    事實及理由
一、本件被上訴人起訴主張：坐落高雄縣大寮鄉○○○段357 號
    土地（嗣於92年9 月12日逕為分割為357 號及357-1 號）（
    以下稱為系爭土地）為訴外人林洪寶勝所有，於88年間提供
    予訴外人林麗鳳為第一商業銀行股份有限公司（以下簡稱第
    一銀行）設定本金最高限額新台幣（下同）1,104 萬元之抵
    押權（以下稱系爭抵押權），以擔保林麗鳳向第一銀行之借
    款，而由林麗鳳於89年8 月28日向第一銀行借款920 萬元，
    嗣第一銀行將系爭抵押權及所擔保之債權讓與上訴人，並辦
    妥讓與登記，而林洪寶勝於91年2 月5 日向被上訴人借款50
    0 萬元，並提供系爭土地於91年2 月7 日為被上訴人設定50
    0 萬元之第二順位抵押權，以為擔保，並於91年10月31日將
    系爭土地信託登記為被上訴人所有，上訴人因系爭抵押債權
    未獲清償，於92年8 月間聲請拍賣抵押物強制執行，經臺灣
    高雄地方法院以92年執字第37063 號受理，由上訴人於93年
    5 月4 日以840 萬元拍定，於93年7 月5 日作成分配表，將
    上訴人本金920 萬元及自90年6 月28日起至93年5 月7 日止
    按年息百分之8.35計算之利息，暨自90年7 月29日起算之違
    約金，合計11,787,466元列為第一順位抵押債權優先分配，
    致被上訴人之第二順位抵押債權500 萬元，分文未受分配。
    然上訴人已於92年10月6 日與林洪寶勝簽訂協議書，同意林
    洪寶勝對上訴人所負之債務本金2,000 萬元及利息、違約金
    、訴訟費用，以1,100 萬元為清償總金額，約定林洪寶勝如
    於92年11月30日前給付最後一期款420 萬元後，上訴人即應
    塗銷系爭抵押權，而林洪寶勝除此最後一期420 萬元尚未清
    償外，業已清償680 萬元，則系爭抵押權所擔保之上訴人債
    權本金應僅為420 萬元，且利息亦應自協議書約定之清償翌
    日即92年12月1 日起，按年息百分之5 計算，方為正確，被
    上訴人無法同意上開分配表，已向執行法院聲明異議，爰依
    強制執行法第41條第1 項規定，提起分配表異議之訴，求為
    判決，將上開分配表所列上訴人之債權，超過420 萬元之本
    金及自92年12月1 日起至93年5 月7 日止，按年息百分之五
    計算之利息部分，暨違約金，予以剔除，不得列入優先分配
    ，並改由被上訴人優先分配。原審法院為被上訴人勝訴判決
    ，被上訴人於本審答辯聲明：(一)上訴駁回。(二)訴訟費用由上
    訴人負擔。
二、上訴人則以：林洪寶勝於88年間分別提供其所有坐落高雄縣
    大寮鄉○○段867 建號即門牌大寮鄉○○路85號房屋及其基
    地即永芳段941 、942 、943 、944 、944-1 等號土地予訴
    外人林麗鳳為第一銀行設定本金最高限額1,260 萬元之抵押
    權，及上開系爭土地，設定系爭抵押權，以擔保林麗鳳向第
    一銀行之借款，而由林麗鳳間於89年間邀同林洪寶勝及訴外
    人林國雄為連帶保證人，分8 筆共向第一銀行借款2,000 萬
    元，上訴人於91年11月15日自第一銀行受讓權利，於92年4
    月17日辦妥讓與登記，因未獲清償，於92年8 月間聲請拍賣
    抵押物強制執行，分由臺灣高雄地方法院以92年執字第3706
    4 號及第37063 號受理，執行中，抵押物所有人即林洪寶勝
    與上訴人協議，協議效力自不及於主債務人林麗鳳，且上訴
    人亦未同意林麗鳳所負之主債務減為1,100 萬元。又依協議
    書訂明雙方應遵守之事項，可知林洪寶勝須依約履行所訂條
    件，所負2,000 萬元之保證債務始減至1,100 萬元，茲林洪
    寶勝既未依約履行，免除債務之停止條件並未成就，原負保
    證債務自無減至1,100 萬元之餘地，又林洪寶勝未依協議書
    第3 條之約定給付最後一期款，系爭抵押權及所擔保之債權
    自不生拋棄之效力，則系爭抵押權所擔保之債權，自不因林
    洪寶勝清償680 萬元而減縮為420 萬元，臺灣高雄地方法院
    依上訴人請求執行之債權額作成分配表，由上訴人優先受償
    ，並無不合云云，資為抗辯。於本院上訴聲明：(一)原判決廢
    。棄(二)被上訴人在第一審之訴駁回。(三)訴訟費用由被上訴人
    負擔。
三、被上訴人主張：坐落高雄縣大寮鄉○○○段357 號土地為訴
    外人林洪寶勝所有，於88年間提供予訴外人林麗鳳為第一銀
    行設定本金最高限額1,104 萬元之抵押權，以擔保林麗鳳向
    第一銀行之借款，而由林麗鳳於89年8 月28日向第一銀行借
    款920 萬元，嗣第一銀行將系爭抵押權及所擔保之債權讓與
    上訴人，並辦妥讓與登記，而林洪寶勝於91年2 月5 日向被
    上訴人借款500 萬元，並提供系爭土地於91年2 月7 日為被
    上訴人設定500 萬元之第二順位抵押權，以為擔保，並於91
    年10月31日將系爭土地信託登記為被上訴人所有，上訴人因
    系爭抵押債權未獲清償，於92年8 月間聲請拍賣抵押物強制
    執行，經臺灣高雄地方法院以92年執字第37063 號受理，由
    上訴人於93年5 月4 日以840 萬元拍定，於93年7 月5 日作
    成分配表，將上訴人本金920 萬元及自90年6 月28日起，至
    93年5 月7 日止按年息百分之八. 三五計算之利息，暨自90
    年7 月29日起算之違約金，合計110,787,466 元列為第一順
    位抵押債權優先分配，致被上訴人之第二順位抵押債權500
    萬元，分文未受分配等事實，業據提出分配表在卷（原審卷
    16-17 頁）為證，且為上訴人所不爭執，並提出借據1張 在
    卷（原審卷46頁）為憑，復經本院調取臺灣高雄地方法院92
    年執字第37063 號卷宗查核屬實，並影印卷宗在卷（置卷外
    ）可稽，自可信為真實。
四、被上訴人又主張，上訴人已於92年10月6 日與林洪寶勝簽訂
    協議書，同意林洪寶勝對上訴人所負之債務本金2,000 萬元
    及利息、違約金、訴訟費用，以1,100 萬元為清償總金額，
    約定林洪寶勝如於92年11月30日前給付最後一期款420 萬元
    後，上訴人即應塗銷系爭抵押權，而林洪寶勝除此最後一期
    420 萬元尚未清償外，業已清償680 萬元，則系爭抵押權所
    擔保之上訴人債權本金應僅為420 萬元，且利息亦應自協議
    書約定之清償翌日即92年12月1 日起按年息百分之五計算，
    方為正確，被上訴人無法同意上開分配表，已向執行法院聲
    明異議等事實，亦據提出協議書、聲明異議狀在卷（原審卷
    9 頁、12-15 頁、18-19 頁）為證，並經本院調取上開臺灣
    高雄地方法院92年執字第37063 號卷宗查核屬實，自亦可信
    為真實。上訴人固坦認與林洪寶勝簽訂上開協議書，林洪寶
    勝並已清償680 萬元，尚有最後一期款420 萬元未清償之事
    實，然另抗辯以前詞。是本件應斟酌者為：(一)林洪寶勝對上
    訴人之系爭債務於92年10月6 日簽訂上開協議書時，是否即
    減為1,100 萬元？(二)上訴人於92年10月6 日與林洪寶勝簽訂
    上開協議書時，是否亦同時拋棄對主債務人林麗鳳超過1,10
    0 萬元之債權？上訴人系爭抵押權所擔保之債權範圍是否同
    時減為1,100 萬元？(三)上訴人就系爭抵押物拍定賣得之價金
    得優先分配受償之債權額本金，是否僅為420 萬元？
五、經查，林洪寶勝於88年間分別提供其所有坐落高雄縣大寮鄉
    ○○段867 建號即門牌大寮鄉○○路85號房屋及其基地即永
    芳段941 、942 、943 、944 、944-1 等號土地予訴外人林
    麗鳳為第一銀行設定本金最高限額1,260 萬元之抵押權；提
    供上開系爭土地，設定系爭抵押權，以擔保林麗鳳對第一銀
    行過去、現在、將來所負一切債務，存續期間自88年7 月29
    日起至128 年7 月28日止，而由林麗鳳於89年間邀同林洪寶
    勝及訴外人林國雄為連帶保證人，分8 筆，共向第一銀行借
    款2,000 萬元，林麗鳳屆期並未清償，第一銀行於91年11月
    15日將上開抵押權及債權讓與上訴人，並於92年4 月17日辦
    妥抵押權移轉登記，於92年8 月間聲請拍賣抵押物強制執行
    ，分由臺灣高雄地方法院以92年執字第37064 號及第37063
    號受理在案等事實，業據本院調取上開兩執行卷宗查核屬實
    ，並分別影印卷宗在卷（置卷外）可稽，且為被上訴人所不
    爭執。則上開進學路85號房地所設定之抵押權及系爭抵押權
    所擔保之債權為主債務人林麗鳳邀同林洪寶勝及林國雄為連
    帶保證人，分8 筆，共向第一銀行借款2,000 萬元全部，而
    上訴人係於92年10月6 日與林洪寶勝簽訂上開協議書，約定
    拋棄部分債權，此協議效力是否及於未參與協議之主債務人
    林麗鳳，苟不及於主債務人林麗鳳，扣除連帶保證人林洪寶
    勝清償之680 萬元外，主債務人林麗鳳尚有1,320 萬元（2,
    000 萬元-680萬元=1,320萬元）之借款債務為系爭抵押權所
    擔保之範圍，執行法院在此範圍內，依上訴人主張之債權額
    為優先分配，即無不合，是本件首應審酌者，為上訴人於92
    年10月6 日與林洪寶勝簽訂上開協議書時，是否亦同時拋棄
    對主債務人林麗鳳超過1,100 萬元之債權？上訴人系爭抵押
    權所擔保之債權範圍是否同時即減為1,100 萬元？
六、上訴人於92年10月6 日與林洪寶勝簽訂上開協議書時，是否
    亦同時拋棄對主債務人林麗鳳超過1,100 萬元之債權？上訴
    人系爭抵押權所擔保之債權範圍是否同時即減為1,100 萬元
    ？
  (一)按，債權契約有其相對性，其效力僅存在於為契約之當事人
    間，並不能拘束契約當事人以外之第三人。經查，上訴人係
    於92年10月6 日與林洪寶勝簽訂上開協議書，約定林洪寶勝
    對於上訴人所負債務本金2,000 萬元及其應計之利息、違約
    金、訴訟費用，同意以1,100 萬元為清償總金額，已如前述
    。揆諸上開說明，此協議書之效力自僅及於為契約當事人之
    上訴人與林洪寶勝，而不及於非協議訂約當事人之林麗鳳。
    又上開協議書並非就主債務人林麗鳳之8 筆借款債務2,000
    萬元為和解之協議，被上訴人主張上開協議書係就主債務人
    林麗鳳之8 筆借款債務2,000 萬元為減至1,100 萬元之協議
    云云，顯非事實，據以抗辯稱上訴人簽訂上開協議書時，業
    已同時拋棄對主債務人林麗鳳超過1,100 萬元之借款債權云
    云，自無可取。
  (二)又查，上開協議書係載明：「茲就乙方（指林洪寶勝）對於
    甲方（指上訴人）所負債務（本金新臺幣貳仟萬元及其應計
    之利息、違約金、訴訟費用），甲、乙雙方同意以新臺幣壹
    仟壹佰萬元為清償總金額，並共同遵守下列事項：一乙方應
    於民國92年10月7 日前，支付新臺幣壹佰參拾陸萬元予甲方
    ，甲方應於收到前述款項後3 日內，具狀向法院撤銷對於『
    高雄縣大寮鄉○○路85號房屋乙戶及其基地』之執行程序（
    高雄地院92年度執春字第37064 號）。二乙方應於收到法院
    撤銷查封通知書後2 星期內，支付新臺幣伍佰肆拾肆萬元予
    甲方，甲方應於收到前開款項後3 日內，出具上述房地之塗
    銷抵押權同意書予乙方，並退還相關抵押權設定契約書及他
    項權利證明書等文件。三乙方應於92年11月30日之前，支付
    剩餘款項新臺幣肆佰貳拾萬元予甲方，甲方於取得全部價金
    後3 日內，即應出具對於『高雄縣大寮鄉○○○段357 地號
    』之塗銷抵押權同意書予乙方，並退還相關抵押權設定契約
    書、他項權利證明書及借據等文件」等語，可知上訴人在林
    洪寶勝依協議書第1 、2 條之約定給付第1 、2 期款共680
    萬元後，上訴人即應具狀向執行法院撤回對於上開進學路85
    號房地之執行即上開92年執字第37064 號執行案件，並出具
    該塗銷抵押權之同意書及退還相關之抵押權設定契約書、他
    項權利證明書等文件予林洪寶勝，供林洪寶勝辦理塗銷該抵
    押權設定登記，上訴人確也依約履行撤回該執行案件並交付
    各該文件予林洪寶勝，由林洪寶勝辦理塗銷該抵押權登記完
    畢，業經本院調取上開92年執字第37064 號卷宗查核屬實，
    並有影印之卷宗附卷（置卷外）可稽，且為兩造所不爭執，
    至此亦僅係上訴人就主債務人林麗鳳之2,000 萬元抵押借款
    債權，拋棄該部分之抵押擔保而已，不生抵押權所擔保之債
    權額協議減額之問題，另迄今林洪寶勝並未依協議書第3 條
    之約定，給付最後1 期款420 萬元，上訴人自不必交付塗銷
    系爭抵押權所須之塗銷抵押權同意書及該相關之抵押權設定
    契約書、他項權利證明書暨借據等文件，上訴人自因系爭抵
    押權仍屬存在及執有全部借據，而得對為借款之主債務人林
    麗鳳主張扣除林洪寶勝代償680 萬元後所剩之1,320 萬元之
    抵押債權，被上訴人以上開協議書第1 、2 、3 條之約定，
    遽謂系爭抵押權所擔保之債權額已協議減為1,100 萬元，且
    林洪寶勝已清償680 萬元，而僅餘420 萬元云云，亦無可採
    。
七、上訴人就系爭抵押權所擔保之債權，對為借款之主債務人林
    麗鳳言，除林洪寶勝代償之680萬元外，尚餘1,320萬元，已
    如前述，上訴人自得於此範圍內行使系爭抵押權，主張優先
    受償，則為連帶保證人之林洪寶勝對上訴人之系爭債務於92
    年10月6日簽訂上開協議書時，是否即減為1,100萬元，即可
    無庸審究。
八、上訴人就系爭抵押物拍定賣得之價金，得優先分配受償之債
    權額本金，足否僅為420萬元？
    經查，系爭抵押權所擔保之抵押借款債權為2,000萬元，為
    借款之主債務人林麗鳳之此項債務，並未因上開協議書之簽
    訂而減縮為1,100萬元，則扣除林洪寶勝代償之680萬元後，
    系爭抵押借款債權尚有1,320萬元未獲清償，於所設定之限
    額內屬系爭抵押權擔保範圍，已如前述，又上訴人之系爭抵
    押權設定在被上訴人之前，為第一順位，有土地登記謄本附
    上開所調取之92年執字第37063 號卷宗可稽，上訴人上開1,
    320 萬元抵押借款債權，就系爭抵押物拍賣所得之價金，於
    所設定之限額內，自有優先受償權，執行法院在此範圍內，
    依上訴人聲請執行所主張之債權額作成上開分配表，由上訴
    人優先受償，並無違誤，被上訴人主張上訴人就系爭抵押物
    拍賣所得價金，得優先分配受償之債權額本金僅為420 萬元
    云云，並非有據。
九、綜上，執行法院作成之上開分配表，並無違誤，被上訴人提
    起本件分配表異議之訴，求為判決上開分配表所列第一順位
    抵押權人即上訴人之債權，於本金超過420 萬元，利息超過
    92 年12 月1 日起，至93年5 月7 日止，按年息百分之五計
    算之利息部分，暨違約金，予列剔除，不得列入優先分配，
    並改由被上訴人優先分配，為無理由，應予駁回，原審法院
    為被上訴人勝訴判決，尚有未合，上訴人上訴指摘原判決不
    當，求予廢棄改判，為有理由，應由本院廢棄改判之。
十、本件事證，至臻明確，兩造其餘攻擊防禦方法，與本件判斷
    結果不生影響，自不逐一論述，併此明。
據上論結，本件上訴為有理由，依民事訴訟法第450 條、第78條
，判決如主文。
中    華    民    國    95    年    12    月    29    日
                            民事第五庭
                                審判長法官    蔡明宛
                                法      官    曾錦昌
                                法      官    黃國川
以上正本證明與原本無異。
如對本判決上訴，須於判決送達後20日內向本院提出上訴狀，其
未表明上訴理由者，應於上訴後20日內向本院提出上訴理由書（
均須按他造當事人之人數附繕本）。上訴時應提出委任律師或具
有律師資格之人之委任狀，並依附註條文規定辦理。
中    華    民    國    96    年    1     月    2     日
                                書  記  官    鄔維玲
附註：
民事訴訟法第466條之1：
對於第二審判決上訴，上訴人應委任律師為訴訟代理人，但上訴
人或其法定代理人具有律師資格者，不在此限。
上訴人之配偶、3 親等內之血親、2 親等內之姻親，或上訴人為
法人、中央或地方機關時，其所屬專任人員具有律師資格並經法
院認為適當者，亦得為第三審訴訟代理人。第1 項但書及第2 項
情形，應於提起上訴或委任時釋明之。
                                                 FQA


司法院資訊處製作；財團法人民間司法改革基金會備份。
